【裁判字號】    98,上訴,1741
【裁判日期】    990120
【裁判案由】    違反臺灣地區與大陸地區人民關係條例
【裁判全文】
臺灣高等法院高雄分院刑事判決        98年度上訴字第1741號
上  訴  人  臺灣高雄地方法院檢察署檢察官
被      告  甲○○
上列上訴人因被告違反臺灣地區與大陸地區人民關係條例案件，
不服臺灣高雄地方法院98年度訴字第1081號中華民國98年11月3
日第一審判決（起訴案號：臺灣高雄地方法院檢察署97年度偵字
第32792 號），提起上訴，本院判決如下：
     主  文
上訴駁回。
     理  由
一、公訴意旨略以：被告甲○○明知其與大陸地區女子徐容金（
    另經檢察官為不起訴處分）並無結婚之真意，亦知徐容金欲
    以辦理假結婚之方式，以取得不實之探親名義，非法進入臺
    灣地區工作，竟於民國94年7 月21日，基於使大陸地區人民
    非法進入臺灣地區之犯意，由甲○○配合前往大陸地區與徐
    容金辦理結婚手續，以假結婚掩飾大陸地區女子徐容金非法
    進入臺灣地區，俟甲○○在大陸地區福建省寧德市與徐容金
    完成結婚之手續，取得形式上之結婚證書、大陸地區福建省
    寧德市公證處公證書後，隨即返臺，即持大陸地區人民進入
    臺灣地區保證書，填寫大陸地區人民進入臺灣地區旅行證申
    請書，向內政部警政署入出境管理局（現已改制為內政部入
    出國及移民署，下稱移民署）申請辦理徐容金來臺探親，使
    該局據此核發徐容金之「中華民國臺灣地區旅行證」，准其
    入境臺灣，徐容金因而於94年12月8 日得以團聚名義入境臺
    灣，惟徐容金來臺後並未與甲○○同住，而四處尋找工作。
    嗣於97年10月10日13時45分許，因徐容金尋覓工作無著，至
    移民署服務事務第二大隊高雄市專勤隊請求遣返而查悉上情
    ，因認被告違反臺灣地區與大陸地區人民關係條例第15條第
    1 款之規定，應依同條例第79條第1 項予以科刑等語。
二、公訴意旨認被告甲○○涉犯上開罪嫌，係以：(一)被告甲○○
    於偵查中之供述；(二)證人徐容金於警詢及偵查中之證述；(三)
    大陸地區人民進入臺灣地區旅行證申請書影本、中華人民共
    和國福建省寧德市公證處結婚公證書影本、財團法人海峽交
    流基金會（下稱海基會）證明影本、徐容金及甲○○入出境
    紀錄查詢等件，為其論罪依據。
三、證據能力部分：
  (一)被告爭執證人徐容金於警詢之陳述不具證據能力部分：
    按「被告以外之人於審判外之言詞或書面陳述，除法律有規
    定者外，不得作為證據。」刑事訴訟法第159 條第1 項定有
    明文。證人徐容金於警詢所為之供述，既屬被告以外之人於
    審判外之陳述，且無刑事訴訟法第159 條之2 、之3 、之5
    所列得為證據之情形，是其於警詢所為之陳述，自無證據能
    力。惟證人徐容金於警詢之陳述雖無證據能力，然非不得以
    之為彈劾證據使用，附此敘明。
  (二)另檢察官及被告分別於本院準備程序時，就原審判決所引用
    各項證據（含傳聞證據、非傳聞證據及符合法定傳聞法則例
    外之證據）之證據能力，除有爭執之上開部分外，餘均同意
    有證據能力（見本院卷第21至22頁），且於本院言詞辯論終
    結前，渠等對於卷附上開爭執部分以外之具有傳聞證據性質
    之證據，既均已知其情，而未聲明異議，本院認除上開爭執
    部分已敘明如上外，其他卷附具有傳聞證據性質之證據，並
    無任何違法取證之不適當情形，以之作為證據使用係屬適當
    ，自得採為認定事實之證據。
四、按犯罪事實應依證據認定之，無證據不得認定犯罪事實；不
    能證明被告犯罪者，應諭知無罪之判決，刑事訴訟法第154
    條第2 項、第301 條第1 項分別定有明文。次按，事實之認
    定，應憑證據，如未能發現相當證據，或證據不足以證明，
    自不能以推測或擬制之方法，以為裁判基礎。且刑事訴訟上
    證明之資料，無論其為直接證據或間接證據，均須達於通常
    一般人均不致於有所懷疑，而得確信其為真實之程度，始得
    據為有罪之認定，若其關於被告是否犯罪之證明未能達此程
    度，而有合理性懷疑之存在，致使無從形成有罪之確信，根
    據「罪證有疑，利於被告」之證據法則，即不得遽為不利於
    被告之認定。又按檢察官就被告犯罪事實，應負舉證責任，
    並指出證明之方法，刑事訴訟法第161 條第1 項定有明文。
    因此，檢察官對於起訴之犯罪事實，應負提出證據及說服之
    實質舉證責任。倘其所提出之證據，不足為被告有罪之積極
    證明，或其指出證明之方法，無從說服法院以形成被告有罪
    之心證，基於無罪推定之原則，自應為被告無罪判決之諭知
    （最高法院40年臺上字第86號、76年臺上字第4986號、92年
    臺上字第128 號判例要旨參照）。
五、訊據被告甲○○固坦承於94年7 月21日在大陸福建省寧德市
    與大陸地區女子徐容金辦理結婚登記後，以團聚之名義為徐
    容金申請來臺，徐容金並因之於94年12月8 日入境臺灣之事
    實，惟堅決否認有何使大陸地區人民非法進入臺灣地區之犯
    行，辯稱：我與徐容金是真結婚，是徐容金來臺灣後自己跑
    掉的，隔天我有到派出所報案等語。經查：
  (一)被告與大陸地區女子徐容金於94年7 月21日在大陸地區福建
    省寧德市公證處完成公證結婚之登記手續，並領得該公證處
    所核發之結婚公證書。被告返臺後，即持上開結婚公證書向
    海基會辦理認證，並於94年8 月9 日填具大陸地區人民入出
    臺灣地區申請書檢具大陸地區人民進入臺灣地區保證書等相
    關資料，向移民署申請配偶徐容金來臺團聚，經移民署承辦
    人員為實質審查後據以核准，徐容金乃於94年12月8 日入境
    臺灣地區之事實，為被告所不爭執（見本院卷第22頁），並
    有內政部入出國及移民署98年2 月9 日移屬資處雲字第0980
    020624號函暨所附之入出國日期證明書、大陸地區人民入出
    臺灣地區申請書、大陸地區人民進入臺灣地區保證書、海基
    會證明、結婚公證書等件在卷可憑（見審訴卷第12至21頁）
    ，是此部分之事實，洵堪認定。
  (二)證人徐容金於偵查中雖結證稱：我是假結婚來臺，我沒有與
    甲○○結婚的真意，為來臺順利，我答應每週陪甲○○1 天
    等語（見偵卷第7 頁），然此為被告所否認。本院審酌下列
    各情，爰認證人徐容金此部分之證述，尚難遽認為真實：
  1.證人徐容金於警詢陳稱：被告說希望與我辦理真結婚，因為
    我不喜歡他，沒有相愛之真意，我說我們辦假的，能讓我順
    利來臺灣工作就可以，被告有答應我，但是要求我每個禮拜
    陪他同房睡覺1 天等語（見警卷第4 頁）；然其於警詢復陳
    述：我與被告於94年7 月21日在福建省寧德市民政局辦理結
    婚登記，被告前往大陸與我結婚辦理手續期間都住在我姊姊
    家，且與我同房，有發生性關係等語（見警卷第3 頁）。而
    衡諸常理，苟證人徐容金係為來臺工作，始不得不以每週陪
    宿被告1 天之代價，取得被告之同意與其假結婚，則證人徐
    容金實無於被告前往大陸與其辦理結婚手續期間，不僅留宿
    被告居住其姐家中，甚且每日皆與被告同房而眠之必要，是
    證人徐容金前揭陳稱其與被告係假結婚，此亦為被告所同意
    等語，是否可採，即非無存疑之處。
  2.證人徐容金於偵查中證稱其與被告係假結婚等語，是否可採
    ，尚有疑義，前已述及。而縱認證人徐容金是時確無與被告
    結婚之真意，然「徐容金無與被告結婚之真意」，與「被告
    無與徐容金結婚之真意」，二者並不等同，自難以徐容金無
    與被告結婚之真意，即為被告必亦無與徐容金結婚真意之推
    斷。況且，徐容金此種「非真意與被告結婚」之意思，是否
    業已表現在外，且為被告所明知且同意，雖證人徐容金於偵
    查中係為肯定之證述，有如前述，然本院審酌：證人徐容金
    並不喜歡被告，對被告沒有相愛之意，業經徐容金證稱如前
    ，則徐容金於「因在臺灣地區未能覓得工作，而亟欲返回大
    陸地區」（此業經證人徐容金證述在卷，見偵卷第7 頁）之
    情形下，其為順利返回大陸，且免去身為被告配偶之身分上
    之羈絆，乃向偵查機關謊稱其係假結婚來臺，並非不可想像
    ，是實難憑據證人徐容金片面且單一之陳述，即為被告並無
    與徐容金結婚之真意，且其亦明知且同意與徐容金為假結婚
    之不利認定。
  3.證人徐容金於94年12月8 日入境臺灣地區後，被告於94年12
    月15日即向高雄縣政府警察局仁武分局報案，表示徐容金業
    於94年12月10日離家出走，請求協尋徐容金之情，有高雄縣
    政府警察局仁武分局98年7 月29日高縣仁警偵字第09800165
    69號函檢附之大陸地區人民資訊管理系統基本資料查詢表在
    卷可稽（見審訴卷第68至69頁、本院卷第30頁）。又證人徐
    容金於離開被告時，並未帶走其置放於被告處之臺灣地區入
    出境許可證（被告稱之為「臨時護照」）之情，亦經被告迭
    於偵查、原審及本院供陳明確（見偵卷第17頁、審訴卷第62
    頁反面、本院卷第43頁），並有被告於原審提出之徐容金臺
    灣地區入出境許可證（置於審訴卷末證物袋內）可資佐證。
    再證人徐容金於94年12月8 日入境臺灣地區後，其出境限期
    為95年1 月8 日，且被告與徐容金迄未於臺灣地區辦理結婚
    登記等情，亦有大陸地區人民申請來臺查詢表、高雄縣大樹
    鄉戶政事務所97年10月20日樹鄉戶字第0970002851號函及戶
    籍謄本，暨高雄縣大樹鄉戶政事務所98年2 月6 日樹鄉戶字
    第0980000335號函及所附甲○○戶籍謄本在卷可按（見警卷
    第7 頁、第28至29頁，審訴卷第10至11頁）。查本件證人徐
    容金如早已告知並與被告達成其「假結婚真入境臺灣工作」
    之協議，衡情徐容金應待與被告辦妥結婚登記，確保其必定
    得於臺灣（長期）居留後，再行離開被告，且其於離開被告
    時，亦必令被告知悉該情，以便應付轄區員警之查訪，或便
    利居留期滿後之延期居留或再次申請入境，乃徐容金入境臺
    灣後不數日，未待與被告為結婚證記，旋即不告而別（詳下
    述），且未要求被告交付對其甚為重要之臺灣地區入出境許
    可證，甚至於其出境限期前，亦未出面要求被告配合辦理延
    長居留，反逕自與友人李建邦同住臺北（詳下述），此在在
    皆與常情不符。又被告若果真知悉並參與徐容金「假結婚真
    入境臺灣工作」之謀議，其實亦無於徐容金離去後未久，旋
    即向警察機關報案，請求協尋徐容金，而自陷於暴露犯行之
    可能，是被告辯稱：伊有與徐容金結婚之真意，是徐容金自
    己跑掉的等語，容難遽認子虛。
  (三)被告就徐容金係何時無故離去乙節，於本院99年1 月6 日審
    理期日陳稱：徐容金來臺灣那天晚上，我帶她去屏東逛夜市
    ，後來我上廁所回來後，就沒看見她，我找了1 個晚上後，
    隔天就向我住家附近的九曲派出所報案等語（見本院卷第40
    至41頁），固核與其於原審供稱：是徐容金來臺灣的第2 天
    自己跑掉的，而且我第3 天的時候有到管區報案協尋等語（
    見審訴卷第53頁），有所不符。惟本院審酌被告就徐容金不
    告而別之時間為何？其於原審98年4 月27日準備程序時係陳
    稱：是徐容金來臺灣的第2 天自己跑掉的，而且我第3 天的
    時候有到管區報案協尋等語（見審訴卷第53頁）；於原審98
    年5 月26日準備程序時又供稱：徐容金到臺灣的第2 天，我
    帶她去屏東逛夜市，徐容金就跑掉了等語（見審訴卷第62頁
    反面）；於本院準備程序時陳述：徐容金來臺灣的第2 天就
    跑掉了，我們去屏東市一個復興橋下的夜市，我去上廁所，
    結果我上廁所出來，她就不見了，我怕她走丟了，隔天我就
    在管區派出所報案等語（見本院卷第20頁），迭次所述均一
    致表明「徐容金係於入境臺灣後第2 天不告而別」。參以證
    人徐容金於警詢亦陳稱：2005年12月8 日甲○○有來接機，
    我們投宿飯店2 天，我趁甲○○外出就不告而別去找大陸同
    鄉小玲，在她住處住了約1 星期，四處找工作，因為沒有工
    作證，沒人敢用我，只好連絡在臺友人李建邦，我們一起搭
    火車到臺北，我逾期居留這段時間都是他在照顧我生活等語
    （見警卷第4 頁），亦表示其係來臺2 天即不告而別，離開
    被告乙節，足認被告前開於本院審理期日所稱之徐容金不告
    而別之時間點，應係有誤。又被告於99年1 月6 日本院審理
    期日為上開陳述時，距徐容金不告而別之時點，既已4 年有
    餘，被告因之記憶模糊或失真，亦屬人情之常，是尚難以被
    告此部分之錯誤陳述，有與前所述不一之瑕疵，即遽為被告
    不利之認定。
  (四)又依據前揭高雄縣政府警察局仁武分局98年7 月29日高縣仁
    警偵字第0980016569號函檢附之大陸地區人民資訊管理系統
    基本資料查詢表顯示，高雄縣政府警察局仁武分局係於94年
    12月15日受理被告報案協尋徐容金，而非被告前開所主張之
    「徐容金入境臺灣之第3 天（即94年12月10日）」，然本院
    審諸被告報案之時間，不論係94年12月10日，抑係94年12月
    15日，距離被告初次為此陳述之原審98年4 月27日準備程序
    ，均已逾3 年，被告記憶因之錯誤，並不悖乎常理。況證人
    徐容金既確有不告而別之事實，有如上述；又參酌證人徐容
    金前揭於警詢陳述：我趁甲○○外出就不告而別去找大陸同
    鄉小玲，在她住處住了約1 星期，四處找工作，因為沒有工
    作證，沒人敢用我，只好連絡在臺友人李建邦，我們一起搭
    火車到臺北，我逾期居留這段時間都是他在照顧我生活等語
    ，可見徐容金自離開被告後，即有一直與其友人李建邦同住
    臺北，未再與被告聯絡之事實，則依諸常理，被告實無於徐
    容金確有不告而別，且未再與其聯絡之事實情況下，向法院
    謊稱報案日期之必要，故被告前揭所述之報案時間，應係誤
    記，足堪認定，自無從據之即為被告不利之認定。
  (五)綜上，證人徐容金於偵查中雖證述其與被告係合謀以假結婚
    之方式，使其得以入境臺灣地區工作，然其所言是否合於真
    實，既非無疑；而檢察官所舉之其他證據，復僅能證明被告
    有與大陸地區女子徐容金結婚，並以團聚名義申請徐容金入
    境臺灣之事實，而不足以證明被告係以假結婚之方式，使徐
    容金入境臺灣，則檢察官就本案所舉之證據，容尚未達於通
    常一般人均不致於有所懷疑，而得確信其為真實之程度。此
    外，本院復查無其他積極證據，足以證明被告有上述違反臺
    灣地區與大陸地區人民關係條例之犯行，犯罪自屬不能證明
    ，依諸前揭刑事訴訟法第301 條第1 項之規定，自應為被告
    無罪之諭知。
六、原審因而為被告無罪之判決，核無不合。檢察官上訴意旨仍
    執詞指摘原判決不當，為無理由，應予駁回。
據上論結，應依刑事訴訟法第368條，判決如主文。
本案經檢察官呂建昌到庭執行職務。
中    華    民    國    99    年    1     月    20    日
                  刑事第一庭    審判長法  官 翁慶珍
                                      法  官 黃仁松
                                      法  官 徐美麗
以上正本證明與原本無異。
檢察官如不服本判決應於收受本判決後10日內向本院提出上訴書
狀，其未敘述上訴理由者，並得於提起上訴後10日內向本院補提
理由書狀（均須按他造當事人之人數附繕本）「切勿逕送上級法
院」。
被告不得上訴。
中    華    民    國    99    年    1     月    20    日
                                      書記官 賴梅琴

司法院資訊處製作；財團法人民間司法改革基金會備份。
